【裁判字號】    96,訴,658
【裁判日期】    980225
【裁判案由】    排除侵害等
【裁判全文】
臺灣屏東地方法院民事判決               96年度訴字第658號
原      告  臺灣糖業股份有限公司
法定代理人  甲○○
訴訟代理人  邱芬凌律師
複 代理 人  孔福平律師
被      告  乙○○
被      告  丙○○
共      同
訴訟代理人  李錦壹律師
            陳奕全律師
複 代理 人  許舜卿律師
上列當事人間請求排除侵害事件，本院於民國98年2 月11日言詞
辯論終結，判決如下：
    主  文
被告乙○○應將坐落屏東縣鹽埔鄉○○段二九一之一０地號土地
如附圖所示編號Ａ部分面積三二二平方公尺房屋、編號Ｂ部分面
積三四平方公尺車棚、編號Ｃ部分面積一０二八平方公尺之芒果
樹、龍眼樹及上開土地如附圖圖示點1~2~3~4 水泥圍牆及圖示點
4~5~6~7~1 之鐵絲網拆除，將土地返還予原告。
被告丙○○應自坐落屏東縣鹽埔鄉○○段二九一之一０地號土地
遷出，將土地返還予原告。
被告乙○○應給付原告新台幣壹仟參佰零參元，及自民國九十六
年十二月十四日起至清償之日按年息百分之五計算之利息，並自
民國九十六年十二月十四日起至交還第一項所示土地之日止按月
給付原告新台幣伍佰零柒元。
原告其餘之訴駁回。
訴訟費用由被告共同負擔。
本判決於原告以新台幣貳拾肆萬柒仟陸佰玖拾元為被告供擔保後
，得假執行；但被告如於執行標的物拍定、變賣或交付前以新台
幣柒拾肆萬參仟零伍拾伍元預供擔保後，得免為假執行。
原告其餘假執行之聲請駁回。
    事實及理由
壹、程序方面：按訴狀送達後，原告不得將原訴變更或追加他訴
    ；但經被告同意者，不在此限。民事訴訟法第255 條民事訴
    訟法第255 條第1 項第1 款定有明文。本件原告原只起訴被
    告乙○○，嗣於訴訟進行中追加被告丙○○，並經被告同意
    ，核符上開法條規定，應准予追加。
貳、實體方面：
一、先位之訴部分：
（一）原告起訴主張：
1、坐落屏東縣鹽埔鄉○○段291-10地號面積22965 平方公尺土
   地（下稱系爭土地）為原告所有，有土地登記簿謄本可憑，
   原告於民國（下同）95年5 月4 日將其中如附圖所示部分面
   積1350平方公尺土地出租予被告，租期至98年12月31日，有
   農業用地租賃契約書（下稱系爭租約）可憑，依兩造合約第
   2 條約定「租賃農業用地，承租人應作農作使用，不得作其
   他使用」，「承租人使用本契約土地不得違反法令或約定用
   途以外之使用」（第8 條），且依第10條第1 款約定承租人
   違反本租約規定時，出租人得終止契約。詎被告將系爭農用
   土地違約蓋用如屏東縣里港地政事務所複丈成果圖即附圖所
   示Ａ部分面積322 平方公尺房屋供為出租學生宿舍使用，並
   委由被告丙○○管理，明顯違反租約第2 條、第8 條應依約
   定方法為租賃物使用收益之規定，原告依合約第10條及民法
   第438 條規定均得終止兩造合約，並依兩造合約第14條及民
   法第455 條規定請求清除地上物返還土地。被告丙○○亦應
   自系爭土地遷出，返還系爭土地。
2、再原告前出租面積僅1035平方公尺，經查逾此部分之34平方
   公尺（應為原告所稱31平方公尺之誤）要屬無權占有，被告
   乙○○顯受有相當租金之利益，原告並因而受損害，該部分
   原告本於所有權排除侵害請求權請求併為排除拆除地上物，
   為此請求拆除如附圖所示Ａ部分面積322 平方公尺房屋及Ｂ
   部分面積34平方公尺車棚，及Ｃ部分面積1028平方公尺之芒
   果樹、龍眼樹及如圖示點1~2~3~4 水泥圍牆，點4~5~6~7~1
   之鐵絲網。
3、次以兩造合約業經終止，於終止前之租金被告尚未給付積欠
   新台幣（下同）555 元，終止後被告無權占有系爭土地，獲
   相當租金之利益，原告並受有損害，依民法第179 條前段：
   「無法律上原因受利益，致他人損害者應返還其利益」，被
   告應返還其利益，爰依不當得利及侵權行為之法則，並依土
   地法第105 條準用同法第97條規定，依當期土地申報總地價
   額年息百分之十為標準計算，並自96年11月16日起至交還土
   地之日止按月給付相當租金之不當得利款新台幣一千零十五
   元整予原告，另無權占有之34平方公尺部分顯有相當租金五
   年之不當得利。不當得利計算方式為：申報地價元/m2 ×面
   積m2×利率% ×年期= 不當得利金額（元）（96.11.16至交
   還土地之日止）。則關於(1)租約終止部分為：88元/m2 ×（
   322 +34+1028）m2×10﹪÷12月=990元（每月應給付金額）
   。
   (2)無權占有部分為： (91.11.17~96.11.16)88元/m2 ×（322
   +34+0000-0000）m2 ×10﹪×5=1496元。1496元+990元=2486
   元。
（二）訴之聲明：(1)被告乙○○應將系爭土地，如附圖所示Ａ部
      分面積322 平方公尺房屋及Ｂ部分面積34平方公尺車棚，
      及Ｃ部分面積1028平方公尺之芒果樹、龍眼樹及上開土地
      自圖示點1~2~3~4 水泥圍牆及自圖示點4~5~6~7~1 之鐵絲
      網除去回復原狀將土地返還予原告。(2)被告丙○○應自系
      爭土地遷出，將土地返還予原告。(3)被告乙○○應給付原
      告2486元，及自起訴狀繕本送達翌日起至清償之日按年息
      百分之五計算之利息，並自起訴狀繕本送達翌日起至交還
      土地之日止按月給付990 元予原告。(4)原告願供擔保，請
      准為假執行宣告。
二、備位之訴部分：
（一）被告丙○○其並無任何占有權源，縱其與被告乙○○間有
    何讓渡契約，惟並不得拘束原告，且適足証明被告乙○○明
    顯違約之事証，其違法於原告之土地上蓋用房屋，對原告之
    所有權之行使顯屬侵害，為侵權行為無權占有，又建物為乙
    ○○來蓋且應回復原狀之責，二人顯為不真正連帶，原告自
    得本於所有權排除侵害請求權請求被告拆除地上物，並返還
    土地及給付相當租金之不當得利。
（二）聲明：(1)被告乙○○、丙○○應連帶將系爭土地如附圖所
    示Ａ部分面積322 平方公尺房屋及Ｂ部分面積34平方公尺車
    棚，及Ｃ部分面積1028平方公尺之芒果樹、龍眼樹及上開土
    地自圖示點1~2~3~4 水泥圍牆及自圖示點4~5~6~7~1 之鐵絲
    網除去回復原狀將土地返還予原告。(2)被告乙○○、丙○○
    應連帶給付原告2486元，及自起訴狀繕本送達翌日起至清償
    之日按年息百分之五計算之利息，並自起訴狀繕本送達翌日
    起至交還土地之日止按月給付990 元予原告。(3)原告願供擔
    保，請准為假執行宣告。
三、被告抗辯：
（一）系爭土地係原告與被告乙○○之被繼承人康桂交換土地使
      用，嗣經原告告知被告需簽具租任契約書，被告才簽立租
      約。原告交付系爭土地既係因交換土地使用而來，而依土
      地交換使用協議書約定先行辦理交換使用（有土地交換使
      用協議書附卷），嗣將來政府辦理農地重劃時，依原協議
      列入產權交換，被告對系爭土地自屬有權使用。原告於取
      得系爭土地後，再迫使被告與其訂立系爭租約，而向被告
      主張上開土地交換使用協議無效，提起本訴，顯有權利濫
      用之嫌。
（二）依系爭租約第5 條約定，契約終止後，承租人仍為租賃物
    之使用，每日應按月給付2 元給付出租人不當得利，且不得
    主張民法第451 條規定適用及其他異議。原告不當得利之算
    法亦有錯誤。又依同約第14條規定通知承租人終止時，承租
    人應清除地上物交還土地，如未清除則視同廢棄物，由出租
    人代為處理，則出租人自無另行訴請被告拆除之必要。
（三）被告乙○○既有權使用系爭土地，原告公司對被告乙○○
      之請求權基礎並不存在。又被告乙○○將系爭土地及蓋建
      之地上物委託被告丙○○管理，原告公淤司對於被告丙○
      ○之主張洵屬無據，亦應一併駁回。
（四）聲明：1 、原告之訴及假執行之聲請均駁回。2 、如受不
      利判決，願供擔保免為假執行。
四、兩造不爭執之事實：
（一）系爭土地為原告所有。
（二）系爭土地由原告出租給被告乙○○，雙方訂有系爭租約。
（三）對於屏東縣里港地政事務所97年5 月13日繪製之系爭土地
      複丈成果圖（如附圖），兩造均無意見。
五、兩造爭執之事項：
（一）原告是否有權請求被告拆遷還地？
（二）原告可否依不當得利之法律關係請求相當於租金之損失？
（三）原告請求以百分之十計算之相當於租金損失，是否過高？
六、本院之判斷：
（一）原告主張系爭土地為原告所有，與被告訂立系爭租約，被
    告乙○○於租賃期間，將系爭土地蓋用如附圖所示Ａ部分面
    積322 平方公尺房屋供為出租學生宿舍出租使用，並委託被
    告丙○○管理，經原告於96年11月6 日以存證信函通知被告
    終止系爭租約之事實，有原告提出之系爭土地登記謄本乙份
    、系爭租約及存證信函影本各乙份等為證，並經本院會同地
    政機關及兩造勘驗現場屬實，有屏東縣里港地政事務所97年
    5 月13日繪製之系爭土地複丈成果圖（如附圖）附卷可憑，
    並為被告所不爭執，堪信為真實。
（二）茲就兩造上開協議簡化之爭執事項，分別審酌如下：
 1、原告是否有權請求被告拆遷還地？
  (1)按承租人應依約定方法，為租賃物之使用、收益；無約定方
    法者，應以依租賃物之性質而定之方法為之。承租人違反前
    項之規定為租賃物之使用、收益，經出租人阻止而仍繼續為
    之者，出租人得終止契約，為民法第438 條所明定。次按承
    租人於租賃關係終止後，應返還租賃物；所有人對於無權占
    有或侵奪其所有物者，得請求返還之，民法第455 條前段、
    第767 條前段亦分別定有明文。而租約終止後，出租人除得
    本於租賃物返還請求權，請求返還租賃物外，倘出租人為租
    賃物之所有人時，並得本於所有權之作用，依無權占有之法
    律關係，請求返還租賃物，有最高法院 75 年台上字第 801
    號判例意旨可資參照。
  (2)依據兩造訂立之系爭租約第2 條規定「租賃農業用地，承租
    人應作農作使用，不得作其他使用」、第8 條規定「承租人
    使用本契約土地不得違反法令或約定用途以外之使用」、第
    10條第1 款約定承租人違反本租約規定時，出租人得終止契
    約。經查本件被告乙○○將系爭農用土地違約蓋用如附圖所
    示編號Ａ部分面積322 平方公尺房屋供出租學生宿舍使用，
    並委由被告丙○○管理，顯已違反租約第2 條、第8 條應依
    約定方法為租賃物使用收益之規定，則原告自得主張依系爭
    租約第10條及民法第438 條規定均得終止兩造合約，並依系
    爭租約第14條及民法第455 條規定請求清除地上物返還土地
    ，被告丙○○受被告乙○○委託管理系爭土地，亦無占有權
    源，原告自亦得本於物上請求權之法律關係，訴請其自系爭
    土地遷出，返還系爭土地。從而，原告訴請判決如主文第1
    、2 項所示，為有理由，應予准許。
  (3)至於被告乙○○辯稱：系爭土地係原告與被告乙○○之被繼
    承人康桂交換土地使用，嗣經原告告知被告需簽具租任契約
    書，被告才簽立系爭租約。原告交付系爭土地既係因交換土
    地使用而來，而依土地交換使用協議書約定先行辦理交換使
    用，嗣將來政府辦理農地重劃時，依原協議列入產權交換，
    被告對系爭土地自屬有權使用。原告於取得系爭土地後，再
    迫使被告與其訂立系爭租約，而向被告主張上開土地交換使
    用協議無效，提起本訴，顯屬權利濫用云云；然查查原告公
    司雖前於61年間與被告乙○○之被繼承人康桂訂立土地交換
    使用協議書，以系爭土地交換地鹽埔鄉○○段929-69地號土
    地，惟嗣經查覺康桂並非該土地所有權人，致無法交換，原
    告乃向國有財產局價購取得所有權，上開土地交換協議書即
    為給付不能。為解決此問題原告遂於90年10月16日以屏資產
    字第9093201483號函請被告出面訂立租賃契約，被告乙○○
    始與原告重新訂立系爭租約，此亦有原告提出之上開函件影
    本及該土地謄本附卷可憑。原告提起本訴，自屬於法有據，
    並無濫用權利，被告所辯，要無足採。
 2、原告可否依不當得利之法律關係請求相當於租金之損失？又
    原告請求以百分之十計算之相當於租金損失，是否過高？
  (1)按無法律上之原因而受利益，致他人受損害者，應返還其利
    益；但依其利益之性質或其他情形不能返還者，應償還其價
    額，民法第179 條前段、第181 條後段分別定有明文。又無
    權占有他人土地，可能獲得相當於租金之利益，為社會通常
    之觀念，最高法院61年台上字第1695號判例可資參照。本件
    原告直主張系爭合約終止後，於終止前之租金被告尚未給付
    積欠555 元，終止後被告無權占有系爭土地，獲相當租金之
    利益，原告並受有損害，依不當得利之法則，並依土地法第
    105 條準用同法第97條規定，以不超過土地申報總地價額年
    息百分之十為限計算租金，核屬有據。查系爭土地附近雖有
    私立大仁技術學院學區；惟系爭土地周邊均為農地，生活機
    能並非很好，此就本院勘驗現場及如附圖之周邊現況可得而
    知，本院認以土地申報總地價額年息百分之5 計算租金較屬
    適當，原告請求以百分之10計算，尚嫌過高。則原告自函催
    後之96年11月16日起至交還土地之日止，請求被告乙○○按
    月給付原告相當租金之不當得利為507 元。不當得利計算方
    式為：申報地價元/m2 ×面積m2×利率% ×年期= 不當得利
    金額（元）（96.11.16至交還土地之日止）。即關於(1)租約
    終止部分為：88元/m2 ×（322+34+1 0 28）m2 ×5 ﹪÷12
    月=507元（四捨五入，每月應給付金額）。(2)無權占有如附
    圖34平方公尺部分為： (91.11.17~96. 11.16)88 元/m 2×
   （322+34+0000-0000）m2×5 ﹪×5=748 元。748 元+555元（
    積欠租金）=1303 元。
  (2)從而，原告訴請被告乙○○應給付原告1303元，及自起訴狀
    繕本送達翌日（96年12月14日）起至清償之日按年息百分之
    5 計算之利息，並自起訴狀繕本送達翌日起至交還土地之日
    止按月給付507 元予原告，為有理由，應予准許，逾此範圍
    之請求為無理由，應予駁回。
（三）兩造陳明願供擔保請准宣告假執行及免為假執行，均核無
      不合，爰各定相當之擔保金額准許之。原告其餘假執行之
      聲請，因訴經駁回而失依附，應併予駁回。又原告本位之
      訴部分既有理由，其備位之訴部分，即無審酌之必要。另
      本件之事證已經明確，兩造其餘之供擊防禦及舉證，並不
      影響本判決之基礎，故毋庸逐一論述，均附此敘明。
七、據上論結，原告之訴一部有理由，一部無理由，爰依民事訴
    訟法第79條、第85條、第390 條第2 項、第392 條第2 項，
    判決如主文所示。
中    華    民    國    98    年    2     月    25    日
                  民事第二庭  法  官   胡晏彰
正本係照原本作成。
如對判決上訴，須於判決送達後廿日內向本院提出上訴狀，其未
表明上訴理由者，應於提出上訴後二十日內向本院補提理由書狀
（均須按他造當事人之人數附繕本）。
中    華    民    國    98    年    2     月    25    日
                              書記官  郭松菊


司法院資訊處製作；財團法人民間司法改革基金會備份。
